臺灣臺北地方法院刑事裁定　　　　　　　100年度聲字第1580號
異　議　人　張見忠
即受處分人
上列異議人即受處分人因妨害性自主案件執行，不服臺灣臺北地
方法院檢察署檢察官99年5 月20日97年執更字第742 號之1 保安
處分執行指揮書，聲明異議，本院裁定如下：
    主  文
臺灣臺北地方法院檢察署檢察官民國九十九年五月二十日所為之
九十七年度執更字第七四二號之一保安處分執行指揮書撤銷。
    理  由
一、聲明異議意旨略以：
（一）緣異議人張見忠於民國90年間因犯妨害性自主案件，經臺
      灣臺北地方法院以90年度訴字第289 號判處有期徒刑1 年
      ，並宣告於刑之執行前，令入相當處所施以治療，嗣經最
      高法院以91年度台上字第2621號判決駁回上訴確定在案。
（二）惟查，異議人自90年2 月13日至91年2 月12日，經羈押1
      年期滿後釋放，異議人被釋放後居住於新北市○○區○○
      路一巷26弄9 號2 樓，而法院將公文書送達異議人之戶籍
      地嘉義縣水上鄉忠和村石仔缸7 號，以致異議人錯失信息
      而遭法院發布通緝，始於97年3 月28日遭緝獲到案執行殘
      刑，並於97年4 月25日經臺灣高等法院以97年度聲療字第
      1 號裁定准予執行91年度上更（一）字第1 號判決，經臺
      灣臺北地方法院檢察署檢察官以97年執更字第742 號之1
      號指揮書執行保安處分，命自99年5 月28日起執行，至治
      癒為止不得逾3 年之不當刑後指揮治療，有違憲之虞。
（三）異議人自90年2 月13日至91年2 月12日，經羈押365 日扣
      抵主刑1 年有期徒刑，業已執行完畢，已無刑期待執行。
      查刑法第91條之1 第2 項規定：前項處分於刑之執行前為
      之，其期間至治癒時為止。但最長不得逾三年。關於強制
      治療之措施，係具有拘束人身自由性質之保安處分甚明，
      異議人如接受治療滿3 年，加原已執行完畢之徒刑1 年，
      共為4 年，對異議人之權益損害尤甚，有違憲之虞。再查
      ，刑法第91條之1 第3 項規定：前項治療處分之日數，以
      一日抵有期徒刑或拘役一日。然異議人之有期徒刑業已執
      行完畢，如今治療之日數無從折抵，造成一罪兩罰併罪分
      開處罰，與憲法抵觸。再者，保安處分執行法第4 條第2
      項規定：法院對於應付監護、禁戒、強制治療之人，認為
      有緊急必要時，得於判決前，先以裁定宣告保安處分；同
      條第3 項規定：檢察官對於應付監護、禁戒、強制治療之
      人，於偵查中認為有先付保安處分之必要，亦得聲請法院
      裁定之。檢察官應於異議人被羈押1 年內執行保安處分，
      而今於異議人執行完畢後施以治療命令，嚴重損害人民權
      利、剝奪人身自由，將具有拘束人身自由之強制治療於刑
      後加諸人民，於法不當、於理不合、於情難容，理由如下
      ：
  １. 就臺灣高等法院以97年度聲療字第1 號裁定准予執行91年
      度上更（一）字第1 號判決乙案，乃如原判決所宣告「刑
      之執行前」，令入相當處所施以治療甚明，惟檢察機關竟
      違背法院所宣告之「刑之執行前」，令入相當處所施以治
      療之法令公信力，而於刑後才發布指揮命令。是臺灣臺北
      地方法院檢察署檢察官保安處分執行指揮書（97年執更字
      第742 號之1 號），有命令與法令抵觸之情，係嚴重損害
      異議人利益之違憲執法。再按刑事訴訟法第447 條明文規
      定，原判決違背法令者，依法得將其違背之部分撤銷。異
      議人對於原審之量刑並無異議，僅就原處分機關所宣告保
      安處分強制治療乙事，認係違背法令之執行，可參歷審判
      決皆維持「刑之執行前」，令入相當處所施以治療自明，
      而臺灣臺北地方法院檢察署檢察官保安處分執行指揮書（
      97年執更字第742 號之1 ）之指揮命令乃屬刑後治療，顯
      然命令抵觸法令，公然違憲執行。
  ２. 臺灣臺北地方法院90年度訴字第289 號判處異議人有期徒
      刑1 年，並於刑之執行前，令入相當處所施以治療。既然
      已宣告受判決人有施以治療之必要，何以執行之檢察機關
      未能於法定期間內、刑之執行前，施以執行命令，即90年
      2 月13日至91年2 月12日羈押執行期間內執行刑前治療，
      而是於異議人主刑執行完畢後，即99年5 月28日始開始治
      療處分命令，執行命令日期屬刑後指揮治療。且異議人於
      90年2 月13日至91年2 月12日羈押已屆滿有期徒刑1 年本
      刑，視同主刑已執行完畢，已無刑期可供執行，已是確定
      之事實。而檢察機關未於受刑人羈押期間，依法先施以治
      療處分，致受刑人主刑1 年刑期屆滿釋放後，始發布執行
      命令，顯然不屬「刑前治療」之法定期間，致命令與法令
      產生歧異。縱法律有所不周，亦不應牽罪受刑人。檢察官
      未能於受刑人羈押期間即受刑人1 年主刑屆滿前施以執行
      治療處分命令之違失，其責任應歸檢方，利益則應歸受刑
      人，而非令異議人白白蒙受不當損害。原判決處有期徒刑
      1 年，併宣告強制治療保安處分不得超過3 年，治療處分
      之日數，以一日抵有期徒刑或拘役一日，為總數折扣之羈
      束人身自由之期限，至多為3 年。而今，檢察官於異議人
      主刑有期徒刑1 年早已服羈押代替執行折抵執行主刑完畢
      後，才於刑後施以治療處分命令，使治療處分之日數已無
      刑期可抵扣，故異議人實遭受羈束人身自由達4 年之危機
      。若檢察機關依法於本刑有期徒刑1 年主刑屆滿前一日發
      布執行指揮命令，異議人心甘情願服從而無異議。然若行
      政單位之疏失，致百性無端蒙受多出1 年之久的羈束人身
      自由的嚴重損害，實有不當之處。又異議人自99年6 月至
      99年11月所上之治療課程，實只有48小時，而自99年12月
      至100 年5 月都在待排課，依此，異議人如在臺北監獄接
      受治療3 年，3 年中所上之治療課程，也只要144 小時，
      為此卻拘束異議人之人身自由達3 年之久，實對異議人影
      響甚鉅。又異議人於臺北監獄治療期間，全無經濟來源，
      且異議人血壓偏高，實不適合在監獄中接受治療，而較適
      宜於醫院定期就診並接受保護管束，如此異議人可一面接
      受治療，一面工作清償貸款並服務社會。又臺北監獄中等
      待排隊接受治療之人數有千餘人，治療師明顯不足，為此
      懇請鈞院准予異議人於醫院定期接受治療並施以保護管束
      。
（四）綜上所述，檢察官應於異議人遭羈押之1 年期間內執行保
      安處分，如今卻於異議人1 年主刑羈押期滿後方施以治療
      ，併罪分開處罰，顯與法律規定有所歧異，此責任自應歸
      於檢察官，豈有由異議人承擔，致使異議人無端遭受1 年
      以上之自由拘束之理；又強制治療係具有拘束人身自由性
      質之保安處分，若經執行則無異拘束異議人自由達4 年，
      侵害異議人權益，且一罪分罰，顯與憲法保障人權意旨不
      符。為此懇請撤銷原執行命令，改為保護管束並定期至醫
      院接受治療，為此聲明異議云云。
二、按刑事訴訟法第484 條之聲明異議，係規定受刑人或其法定
    代理人或配偶，以檢察官執行之指揮為不當者，始得向諭知
    該裁判之法院聲明異議。是故聲明異議之對象為檢察官之指
    揮執行不當；而所謂指揮執行不當，係指違法及執行不當，
    致受刑人蒙受重大不利益者。復按刑法第91條之1 其立法理
    由為：對於犯妨害性自主罪者之處遇問題如藉醫療可矯治其
    偏差行為時，應賦予法院令其接受矯治之權源，以避免再犯
    。觸犯妨害性自主罪經鑑定而顯有治療之必要者，得令入相
    當處所，為適當之治療，使對性犯罪者的強制治療有法源根
    據，顯見立法者基於防衛社會之考量，認為犯妨害性自主罪
    者，除科處刑罰外，如有治療之必要，法院並得併予宣付令
    入相當處所施以治療。
三、本院之認定：
（一）查本件異議人因犯妨害性自主案件，經本院以90年度訴字
      第289 號判決判處有期徒刑1 年，並於刑之執行前，令入
      相當處所施以治療，嗣由臺灣高等法院以91年度上更（一
      ）字第1 號判決上訴駁回，並經最高法院以91年度台上字
      第2621號判決駁回上訴確定在案，有上開判決書、臺灣高
      等法院被告前案紀錄表可參。又臺灣高等法院91年度上更
      （一）字第1 號判決所為異議人應接受強制治療之諭知，
      經臺灣高等法院以97年度聲療字第1 號裁定准予執行，由
      臺灣臺北地方法院檢察署檢察官以99年5 月20日97年執更
      字第742 號之1 保安處分執行指揮書，令受處分人入臺灣
      臺北監獄執行強制治療在案，有上開裁定及指揮書等件在
      卷可憑。
（二）經查：
  １. 按保安處分執行法，乃關於刑事保安處分執行程序之準據
      法，因保安處分類型不少，是先於第一章設為通則規定，
      第二章以下始就各種保安處分之執行程序，分別依其特殊
      性質而為規定。其第2 條即屬通則規範，第1 項規定保安
      處分之處所，分別為「感化教育及強制工作處所」、「監
      護、禁戒及強制治療處所」；第二項並規定，上列處所由
      法務部或由法務部委託地方行政最高機關設置；第3 項再
      規定：此類保安處分之實施，受法務部之指揮、監督。可
      見保安處分之處所，並非必須悉由法務部自行設置，而衹
      是若由其他機關（構）執行，應受法務部之指揮與監督而
      已，又依同法第78條規定：「強制治療處所為公私立醫療
      機構。」（100 年1 月26日修正），經對照於第2 條，乃
      類似於分則之規範，是就性侵害犯罪之強制治療處所而言
      ，當指【公私立醫療機構】，應無疑義。而所謂【公私立
      醫療機構】，依醫療機構設置標準第２條規定，醫療機構
      分類如下：一醫院；二診所；三其他醫療機構：( 一) 捐
      血機構：指從事採集捐血人血液，並供應醫療用血之醫療
      機構。( 二) 病理機構：指專門從事解剖病理或臨床病理
      業務之醫療機構。( 三) 其他：指從事其他非以直接診治
      病為目的而由醫師辦理醫療保健業務之機構。準此可見，
      執行強制治療處所，須符合前揭醫療機構設置標準所規定
      之【醫療機構】至為明確。
  ２. 按憲法第8 條第1 項揭櫫人民身體自由應受保障之基本原
      則，司法院並著有諸多解釋，明示非依法律，不得限制人
      身自由，且縱經立法，仍應符合比例原則與必要原則，執
      行時，尤須選擇損害人權最少之方式為之，斯符合法治國
      基本要求。刑法之強制治療，固屬於附帶拘束人身自由之
      保安處分之一種，但拘束人身自由，並非祇侷限於拘禁在
      監獄之內一途。法律之解釋，倘法文所示者，係一般日常
      生活用語，自應以通常之意義理解之，不容法律人以非謙
      虛之心態，為不同、深奧、甚至扭曲之解讀；而治療，乃
      治病療疾之意，別無他解。治療場所，以醫院最為適當，
      「病人」到此求診治病，屬於普通常識；至於監獄，乃囚
      禁「犯人」之所在，縱然存有教化、矯正功能，稍具辨識
      能力之人，並不會混淆醫院、監獄其實大不相同。是將應
      於醫院治療之病人，送入囚禁犯人之監獄處遇，非但傷害
      其人性尊嚴，抑且引致旁人以負面之有色眼光對待，其非
      宜、欠妥，不待煩言；醫療法對於各種醫療機構定有規範
      ，未見監獄在內，益為明證。保安處分執行法，乃關於刑
      事保安處分執行程序之準據法，因保安處分類型不少，是
      先於第一章設為通則規定，第二章以下始就各種保安處分
      之執行程序，分別依其特殊性質而為規定。其第2 條即屬
      通則規範，第1 項規定保安處分之處所，分別為「感化教
      育及強制工作處所」、「監護、禁戒及強制治療處所」；
      第2 項並規定，前項保安處分處所，由法務部或由法務部
      委託地方行政最高機關設置；第3 項再規定：保安處分之
      實施，受法務部之指揮、監督。可見保安處分之處所，並
      非必須悉由法務部自行設置，而祇是若由其他機關（構）
      執行，應受法務部之指揮與監督而已。同法第78條規定：
      強制治療處所為公私立醫療機構。以之對照於第2 條，乃
      類似於分則之規範，是就性侵害犯罪之強制治療處所而言
      ，當指專門的公私立醫療機構，可由法務部自行設置或委
      託地方行政最高機關（依地方制度法第五條，當指省或直
      轄市政府）設置。
  ３. 針對性侵害犯罪，歐、美先進國家已有多年研究，咸認性
      侵害犯罪之行為人，多因早期創傷、受虐，並長期人際關
      係不良，而顯現病態人格特質，甚至伴有精神、心智方面
      疾病；其犯罪特徵，係此種偏差心理，如未經妥適治療，
      將一再犯案，直至被捕，釋放後，又循環不已，雖然此類
      犯罪人口數量不多，卻極具危險性，且不會如同其他犯罪
      ，隨年齡之增長而降低再犯危險，更不以生理的性器官勃
      起為前提，乃有採取特別預防措施之必要，亦即給予強制
      治療之保安處遇，依個案化方式，區別其為強暴、亂倫、
      戀童等犯罪類型，並就行為人個別之智力、領悟力、改變
      自我之動機、變態程度，設計適當之治療方法，以矯正其
      偏差心理，然不具有「治癒」之概念，祇能轉換成「控制
      」，建立其自我內控之能力。是應整合法律、精神醫學及
      犯罪心理學三個領域，始能奏效，通常係組成一個醫療小
      組，最少應有一至二名之精神醫師與心理師，並以醫師作
      為主持人，醫師必須專業、耐心，於治療時，不祇是扮演
      「傾聽者」角色，更是「引領者」，故必須了解每一個案
      之成長背景、人格特質、性癖好、犯情內涵、壓力適應、
      行為認知與同理心強弱，尤應具有對談能力、洞悉問題、
      提供方向，隨時、適切提醒受治療人注意與自我控管，自
      不宜以兼差醫師充任。至於硬體設施，除須具有精神、心
      理醫師必備之心理評估、衡鑑表、醫療紀錄等職業書表、
      用具外，亦有備置「陰莖體積測量儀」、「危險因子鑑定
      儀」等新科技產品者。治療課程包含再犯預防、衝動控制
      、社交技巧訓練之團體心理治療；個別、夫妻、家族治療
      ；認知行為取向；人際互動取向等；每週有一定時數之下
      限，療程亦有最短期限之規範。其實，欲求其達致滿意效
      果，尚須被治療人之願意配合、工作輔導、人際關係重建
      ，後二者尤賴充分資源以為奧援（但與社區告知、社區監
      督、紀錄建檔、定期報到、電子儀器監控、自願性化療去
      勢、測謊、宵禁、限制活動場所、禁止接觸性資訊等，屬
      刑後強制治療配套機制，於茲不贅）。唯有真正、確實給
      予治療、矯正，婦幼安全始能獲得保障，防衛社會安全的
      理想乃可具體實現。
  ４. 衡諸監獄乃人犯集中執行之處所，性侵害犯罪人在監獄內
      之地位甚低，常被嘲弄、恥笑，縱然設置專區隔離，既大
      部分之生活作息比照其他服刑人員，則祇徒有虛名，並無
      實質，況如外聘醫師和戒護人員互動不足（此乃常見現象
      ），益難切實獲得受治療人之資訊，而受治療人處於封閉
      社會（監獄），本無更行犯罪之機會與環境，縱經評估治
      療有效、報請停止，是否即全可信？容非絲毫無疑。外國
      先進作法，即有採行社區強制治療，替代獄中強制治療（
      監獄只執行刑罰），及緩刑中逕依社區強制治療方式處理
      者。
  ５. 反觀，法務部目前指定臺北、臺中、高雄三所監獄增設強
      制治療保安處分處所專區，暫援為受刑人強制治療計畫予
      以治療，而對於性侵犯之治療由教化科統籌負責，現係指
      定一至二名教誨師（或臨床心理師、社會工作員、輔導員
      ）為承辦人，是專區內目前所採行之醫療方法、措施及機
      制，亦與專業醫療機構有別。再者，本件異議人雖係於法
      務部矯正署臺北監獄特別成立之輔導教育班進行強制治療
      ，然其自99年5 月28日至100 年6 月30日止，共接受輔導
      教育課程188 堂（每堂3 小時），並參加團體心理治療共
      24次，合計48小時，嗣於治療評估會議中，決議治療無法
      通過。惟因團體心理治療原則上係以半年為一期，故異議
      人將於100 年7 月起再次參加輔導教育課程，預計於101
      年1 月結束課程，並於101 年2 月提報治療評估會議，由
      治療評估會議決定可否通過治療等情，業經證人即法務部
      矯正署人員吳文怡到庭證稱：監獄課程有兩種，一種是大
      班的治療（即前述輔導教育課程），一種是小班的治療（
      即前述團體心理治療），大班的治療是循環的，小班的治
      療因為治療師人數有限，所以都是排半年進行一次等語，
      且有法務部矯正署臺北監獄100 年7 月7 日北監教字第10
      02500573號函在卷可查。
  ６. 本院衡諸本件異議人僅經法院判處有期徒刑1 年，並於羈
      押折抵後已無刑期，而在經法務部矯正署臺北監獄增設強
      制治療保安處分處所專區進行長達1 年以上之治療課程後
      ，卻仍未達到治療目的，已難認上開治療專區係屬相當之
      處所。再者，異議人經決議治療無法通過後，上開治療專
      區並未因應異議人情況而更易治療內容，僅係令異議人再
      次接受同樣之輔導教育課程，並因治療師人數有限而需延
      至半年後始能再次進行團體心理治療以為評估，亦難認非
      對異議人之權利有不當限制。
（三）此外，揆諸前述最高法院100 年度台抗字第460 號裁定以
      ：「司法為民，並非祇是美麗口號，必須落實於案件，始
      足讓人民切身感受、自應立於客觀、公正、超然地位，本
      於法之確信，獨立思辨、判斷，於當事人之一方係政府機
      關或其人員時，固不能刻意譁眾取寵，亦不能一昧替公家
      背書，致相對之人民權益受損，否則即於法官職責有虧，
      遑論感動人民。法務部以前揭行政公文，函示刑前強制治
      療新制引進初期，尚未完妥規劃、建制各項配套錯施（含
      具有戒護設備之醫療機構），為應急需，先暫行指定三處
      「監獄」作為執行場所，顧一時權宜，無可厚非，然迄今
      已過十年有餘，仍未變更，縱攸關行政資源分配，但既已
      邁入已開發國家之林，無論應由該部或衛生署，甚或跨部
      會署之更高層級主政，其遲無積極作為，已致人民權益受
      損，難再默然無視。詎檢察官因循，竟至日久習焉不察，
      積非成是，並無可取；幸法務部矯正署已經成立運作，期
      以改弦更張，此正其時。至如何酌增預算、加強安全戒護
      、提升專業能力等軟、硬設施，妥適規劃、建立性侵害犯
      罪人強制治療制度，事涉行政院資源分配、監察院盡責監
      督，本院純立於司法權範圍裁判，餘事不論，併此敘明」
      ，亦同此旨。
四、綜上所述，異議人固經臺灣臺北地方法院檢察署檢察官97年
    執更字第742 號之1 保安處分執行指揮書，發交臺灣臺北監
    獄執行強制治療，然交由監獄以拘束人身自由方式執行本件
    強制治療，難認可達治療目的，執行之處所亦難認相當，故
    本件異議非無理由，應將該執行之指揮撤銷，並由檢察官另
    為適法之執行。
據上論斷，爰依刑事訴訟法第486 條，裁定如主文。
中    華    民    國   100    年    8     月    23    日
                  刑事第七庭  法  官  林勇如
上正本證明與原本無異。
如不服本裁定，應於裁定送達後5 日內向本院提出抗告狀。
                              書記官  葉潔如
中    華    民    國   100    年    8     月    23    日